臺灣臺南地方法院民事判決
110年度訴字第1865號
原      告  臺南市政府

法定代理人  黃偉哲  
訴訟代理人  鄭猷耀律師
            陳廷瑋律師
            吳鎧任律師
被      告  蔡新田  
訴訟代理人  蔡淑文律師
上列當事人間請求債務人異議之訴等事件，本院於民國111年1月
19日言詞辯論終結，判決如下：
    主    文
原告之訴駁回。
訴訟費用由原告負擔。
    事實及理由
一、原告主張：
　㈠被告前持本院107年度訴字第1451號判決、臺灣高等法院臺南
    分院（下稱臺南高分院）108年度上字第166號判決及最高
　　法院110年度台上字第344號裁定暨確定證明書為執行名義（
　　下稱原確定判決），聲請對原告強制執行，經本院以110年
    度司執字第87607號耕地租約登記強制執行事件（下稱系爭
    執行事件）受理在案，惟原告業就臺南高分院108年度上字
    第166號判決及最高法院110年度台上字第344號裁定，分別
    提起再審及準再審之訴，原告日後如獲勝訴判決，原確定判
　　決所示被告對原告之債權即不存在，被告卻仍執意聲請執行
　　，原告在私法上之地位即處於不安之狀態，且該不安狀態得
　　以確認判決除去，應認原告提起本件訴訟有受確認判決之法
　　律上利益，爰請求如聲明第一項所示。又系爭執行事件尚未
　　終結，原告既已提起再審及準再審之訴，即有消滅或妨礙被
    告請求之事由，爰依強制執行法第14條第1項前段規定，請
    求判決如聲明第二項所示。
　㈡被告於原確定判決中所主張之耕地租約（下稱系爭契約），
　　係受讓自訴外人曾松根與原告所簽訂之租賃契約而來，即便
　　該契約於民國42年間即未再續訂租約，惟系爭契約之内容，
　　仍應承繼曾松根租賃契約之全部内容，即承租臺南市○○○
　　段000000000000000000000地號土地（重測後公英段113
　　7、1120、1146地號土地，下合稱系爭土地），並延續先前
    耕作之情況。44年間，改制前之臺南市政府為興建甲種國民
　　兵營房，撥用系爭土地之一部分，致被告承租之土地範圍有
　　所減損，惟被告就24-2、24-3、25、26土地之剩餘部分，及
　　未遭撥用之52-12土地（即重測後1137土地）仍得耕作，是
    被告所承租的範圍於44年後自仍包含24-2、24-3、25、26土
　　地之剩餘部分及52-12土地。被告雖辯稱其於48年間以繼續
    租用申請書與原告合意將租用範圍變更為24-3、25、24、52
　　-213土地，因而對24-2、52-12土地無法耕作云云，然原告
    自始即未有同意依被告所提出之繼續租用申請書變更承租範
　　圍，是系爭租約之承租範圍自44年後即係24-2、24-3、25、
　　26土地剩餘部分及52-12土地，被告既然就24-2、52-12土地
　　未再為耕作，而有耕地三七五減租條例第17條第1項第4款規
　　定一年以上不為耕作之情形，原告即得依上開規定，向被告
　　終止系爭租約。被告固另辯稱其租賃之位置及範圍，現況種
　　植密集之果樹，應有持續耕作，不符合未耕作之情形，惟被
　　告居住於門牌號碼臺南市○○路000巷00號平房，該建物坐落
    於1146土地即被告申請租用之範圍內，足認被告係積極地以
    承租之土地供其建築房屋居住，自該當不自任耕作，應認
　　系爭契約因而無效。
　㈢並聲明：⒈確認本院107年度訴字第1451號請求協同辦理耕地
    租約登記事件被告對原告之債權不存在。⒉系爭執行事件之
    強制執行程序，應予撤銷。
二、被告則以：原告雖對原確定判決提起再審及準再審之訴，惟
　　原告並未敘明有何在執行名義成立後之消滅或妨害請求權事
　　由，形式上已不符合債務人異議之訴之要件；且原告提起再
　　審及準再審之訴之事由，與本訴訟所主張之內容一致，則原
　　告以同樣事由，一方面持為再審之訴之新證據，另方面執為
　　執行名義成立後之消滅妨礙事由，兩者顯相互矛盾。況原告
　　所提之證據，乃為45、48年間之檔案資料，均係於原確定判
　　決前即已存在之證據，並均經原確定判決審酌，雙方並互相
　　進行攻擊防禦，明顯非屬執行名義成立後之事由，足認原告
　　提起本訴並無理由等語，資為抗辯。並聲明：原告之訴駁回
　　。
三、兩造不爭執事項為： 
  ㈠被告前向本院訴請原告應偕同辦理耕地租約登記事件，經本
　　院107年度訴字第1451號判決原告應協同被告就坐落臺南市○
    區○○段0000○0000地號土地，就該判決附圖即臺南市東
　　南地政事務所108年1月7日複丈成果圖所示A部分面積160平
    方公尺、B部分面積2686平方公尺之土地，向臺南市南區區
    公所續訂耕地三七五租約登記，原告不服提起上訴，經臺南
　　高分院108年度上字第166號駁回上訴，原告再上訴後，最高
　　法院於110年7月15日以110年度台上字第344號裁定駁回原告
    之上訴確定。
  ㈡被告於110年9月13日持前開確定判決向本院民事執行處聲請
    原告應協同向臺南市南區區公所辦理續訂耕地租約登記，由
　　該處以110年度司執字第87607號耕地租約登記事件受理在案
　　。
  ㈢原告於110年11月8日具狀向臺南高分院就前開第二審確定判
　　決提起再審之訴（110年度再易字第27號，豫股），並另向
    最高法院就前開第三審確定裁定提起準再審之聲請，後者業
    經最高法院於110年12月22日以110年度台聲字第3644號裁定
　　駁回原告準再審之聲請。
  ㈣系爭執行事件業經原告依本院110年度聲字第184號裁定，以
　　新臺幣357,500元為被告供擔保後，於本件債務人異議之訴
    事件判決確定、和解或撤回起訴前，暫予停止執行程序。
四、得心證之理由：
　㈠按確認之訴非原告有即受確認判決之法律上利益者，不得提
    起。所謂即受確認判決之法律上利益，係指法律關係之存否
    不明確，原告主觀上認其在法律上之地位有不安之狀態存在
    ，且此種不安之狀態，能以確認判決將之除去者而言，若縱
    經法院判決確認，亦不能除去其不安之狀態者，即難認有受
    確認判決之法律上利益（最高法院52年台上字第1240號裁判
    意旨參照）。本件原告主張被告對其並無依本院107年度訴
    字第1451號確定判決請求原告協同辦理耕地租約登記之債權
　　存在，無非係以被告就24-2、52-12土地未再為繼續耕作，
    認有耕地三七五減租條例第17條第1項第4款規定一年以上不
　　為耕作之情形，主張原告得依上開規定，向被告終止系爭租
　　約，又被告積極的以承租之土地建築房屋居住，自該當不自
　　任耕作，應認系爭契約因而無效等事由為其論據；然查，本
　　院107年度訴字第1451號判決已判命原告應協同被告就1120
　　、1146土地，就該判決附圖即臺南市東南地政事務所108年1
　　月7日複丈成果圖所示A部分面積160平方公尺、B部分面積26
　　86平方公尺之土地，向臺南市南區區公所續訂耕地三七五租
　　約登記，並經臺南高分院108年度上字第166號判決及最高法
　　院110年度台上字第344號裁定駁回原告上訴確定，被告並持
    之為執行名義聲請本院以系爭執行事件受理中，原告雖對原
    確定判決分別提起再審及準再審之聲請，惟再審之訴部分尚
　　未審結，準再審聲請部分，已由最高法院裁定駁回確定等情
　　，為兩造所不爭執（不爭執事項㈠至㈢），因此，被告於系
　　爭執行事件中所持之執行名義即原確定判決，既尚未經再審
    程序予以推翻，依法仍有確定之效力，縱如原告聲明確認本
    院107年度訴字第1451號請求協同辦理耕地租約登記事件被
    告對原告之債權不存在，被告持原確定判決所為系爭執行事
　　件之聲請，於法仍屬合法有據。原告所稱受強制執行之法律
　　上不安狀態，顯然無法以確認判決將之除去。依上開說明，
　　原告請求確認本院107年度訴字第1451號請求協同辦理耕地
    租約登記事件被告對原告之債權不存在，即難認有受確定判
　　決之法律上利益，應予駁回。
　㈡次按執行名義成立後，如有消滅或妨礙債權人請求之事由發
　　生，債務人得於強制執行程序終結前，向執行法院對債權人
　　提起異議之訴，強制執行法第14條第1項前段雖有明文，惟
    按債權人本於確定判決聲請對債務人為強制執行者，該確定
　　判決如未經其後之確定判決予以廢棄，縱令判決內容不當，
　　在債務人對原執行名義之確定判決提起再審之訴予以變更前
　　，兩造及法院均應受該確定判決既判力之拘束。又強制執行
　　法第14條第1項所稱消滅或妨礙債權人請求之事由，係指為
    執行名義之裁判所命給付之請求，業已消滅或罹於不能行使
　　而言。倘係主張為執行名義之確定判決認定事實錯誤，債權
　　人之請求自始不當，既非確定判決所命給付之請求已消滅或
　　罹於不能行使，自不得訴請撤銷強制執行程序（最高法院10
　　7年度台上字第2179號判決意旨參照）。是以確定判決為執
    行名義提起債務人異議之訴，須以其主張消滅或妨礙債權人
　　請求之事由，係發生於前訴訟言詞辯論終結後，且在實體法
　　上足以使依為執行名義之判決所命履行之請求向後歸於消滅
　　或罹於不能行使之障礙者，始得為之；若純以事實審言詞辯
　　論終結前所未及提出之攻擊防禦方法，指摘為執行名義之確
　　定判決認定事實錯誤，或債權人之請求自始不當，仍不得執
　　以訴請撤銷強制執行程序。原告固主張其已對原確定判決提
　　起再審之訴及準再審之訴，自屬發生消滅或妨礙債權人請求
　　之事由；惟查，所謂消滅或妨礙債權人請求之事由，係指可
　　使執行名義所載實體上請求權之全部或一部失其存在或暫難
　　行使之事由，至於提起再審之訴及準再審之訴，均僅係依民
    事訴訟法之救濟途徑對確定裁判所為之救濟方法而已，核與
    消滅或妨礙債權人請求之事由無涉，亦即原確定判決縱經其
　　後之再審訴訟廢棄，仍係依訴訟救濟制度所得之結果，非屬
　　消滅或妨礙債權人請求之事由。是原告以其業已提起另案再
　　審之訴及準再審之訴為由，主張有消滅或妨礙被告原確定判
    決請求之事由存在云云，無可憑採。
　㈢原告另主張被告所承租的土地範圍於44年後仍包含24-2、24
　　-3、25、26土地剩餘之部分及52-12土地，且原告未於48年
    間同意依被告所提出之繼續租用申請書變更承租範圍，被告
    就24-2、52-12土地既未再為耕作，而有耕地三七五減租條
    例第17條第1項第4款規定一年以上不為耕作之情形，原告即
　　得以此向被告終止系爭租約；又被告積極的以承租之土地建
　　築房屋居住，自該當不自任耕作，應認系爭契約因而無效，
    請求確認本院107年度訴字第1451號請求協同辦理耕地租約
    登記事件中被告對原告之債權不存在等語。本院審酌原告上
　　開主張，均係援引原確定判決訴訟事件事實審言詞辯論終結
    前即已發生之事實，主張被告無耕作之事實或以承租土地建
　　築房屋居住，故兩造間之租賃契約已經無效；惟查，依據前
    揭最高法院判決之見解，原告乃係主張被告就前訴訟之請求
    權自始不存在云云，自不得以此為由提起債務人異議之訴，
    且核原告所稱被告請求權自始不存在之原因，俱於原確定訴
    訟事實審言詞辯論終結前即已發生，縱令原告於前訴訟程序
    中未及提出此部分之防禦方法，亦不得執以訴請撤銷系爭執
    行程序。是原告提起本件債務人異議之訴，請求撤銷系爭執
    行程序云云，於法不合，不應准許。
五、綜上所述，原告所據提起本件債務人異議之訴之事由，核非
　　屬強制執行法第14條第1項所稱於執行名義成立後所得消滅
    或妨礙被告請求之事由，原告依強制執行法第14條第1項規
    定，於系爭執行事件之強制執行程序尚未終結前，提起本件
　　債務人異議之訴，請求確認本院107年度訴字第1451號請求
    協同辦理耕地租約登記事件被告對原告之債權不存在，及撤
　　銷系爭執行事件之執行程序，均為無理由，應予駁回。
六、本件為判決基礎之事證已臻明確，兩造其餘攻擊防禦方法及
　　舉證，核與判決結果均無影響，爰不另一一論述，附此敘明
　　。
七、訴訟費用負擔之依據：民事訴訟法第78條。
中　　華　　民　　國　　111 　年　　2 　　月　　9 　　日
　　　　　　　　　　  民事第四庭  法  官  張家瑛
以上正本係照原本作成。
如不服本判決，應於判決送達後20日內向本院提出上訴狀。如委
任律師提起上訴者，應一併繳納上訴審裁判費。
中　　華　　民　　國　　111 　年　　2 　　月　　9 　　日
                                  書記官  陳雅婷